臺灣臺南地方法院民事判決
109年度訴字第1143號
原      告  陳玉川  
            陳翰民  
共     同
訴訟代理人  邱玲子律師
被      告  陳寶山  
參  加  人  第一商業銀行股份有限公司

法定代理人  邱月琴  
訴訟代理人  張修齊  
被      告  陳景賢  
            陳怡靜  
上  一  人
法定代理人  陳盈全  
被      告  王錦雪  
            李永山  
            尚合力建設有限公司


上  一  人
法定代理人  黃教煌  
訴訟代理人  楊倩瑜律師
上列當事人間請求分割共有物事件，經本院於民國110年1月7日
言詞辯論終結，判決如下：
    主  文
兩造共有坐落臺南市○○區○○○段○○段00000地號、面積1,201平方
公尺土地，應分割為如附圖即臺南市新化地政事務所民國109年1
1月2日土地複丈成果圖所示編號Ａ部分、面積550平方公尺土地分
歸原告陳玉川、陳翰民及被告陳寶山、陳景賢、陳怡靜、王錦雪
共同取得，並按原應有部分比例保持共有；編號Ｂ部分、面積611
平方公尺土地分歸被告尚合力建設有限公司取得；編號Ｃ部分、
面積40平方公尺土地分歸被告李永山取得。
訴訟費用新臺幣12,420元由兩造按附表所示應有部分比例負擔。
參加訴訟費用新臺幣1,000元由參加人負擔。 
     事實及理由
一、程序方面：
  ㈠本件被告陳寶山、陳景賢、陳怡靜、王錦雪、李永山經合法
    通知，均無正當理由未於最後言詞辯論期日到場，核無民事
    訴訟法第386條各款所列情形，爰依原告聲請，由其一造辯
    論而為判決。
  ㈡按分割共有物為固有必要共同訴訟，應由原告以其他共有人
    全體為被告，當事人始適格。法院裁判分割共有物，性質上
    為共有人間應有部分之交換，屬處分行為，以各共有人之處
    分權存在為前提，故提起分割共有物之訴，參與分割之當事
    人以全體共有人為限，而各共有人之應有部分應以土地登記
    簿上所記載者為準。再按訴狀送達後，原告不得將原訴變更
    或追加他訴，但請求之基礎事實同一、該訴訟標的對於數人
    必須合一確定時，追加其原非當事人之人為當事人，或不甚
    礙被告之防禦及訴訟之終結者，不在此限，民事訴訟法第25
    5條第1項第2、5、7款分別定有明文。另按原告於判決確定
    前，得撤回訴之全部或一部；但被告已為本案之言詞辯論者
    ，應得其同意；訴之撤回應以書狀為之；但於期日，得以言
    詞向法院或受命法官為之；訴經撤回者，視同未起訴，民事
    訴訟法第262條第1項、第2項及第263條第1項前段分別定有
    明文。又不變更訴訟標的，而補充或更正事實上或法律上之
    陳述者，非為訴之變更或追加，民事訴訟法第256條規定甚
    明。本件原告起訴時原以陳寶山、陳景賢、陳怡靜、王錦雪
    、李永山、陳雨盛、陳泰成、黃美雅、黃峻強、王懿琬、陳
    素美、陳烱榮、陳皇伶、陳慧敏、陳慧雅、陳慧蘭、盛沈碧
    玉、巨信地產顧問股份有限公司為被告，聲明請求：兩造共
    有坐落臺南市○○區○○○○○段○00000地號、面積1,201平方公尺
    土地(下稱系爭土地)准予分割。其分割方法（實際分割界線
    以地政機關測量為準）如民事起訴狀附圖所示Ａ部分土地面
    積550.46平方公尺分歸原告陳玉川、陳翰民及被告陳寶山、
    陳景賢、陳怡靜、王錦雪取得，並依應有部分比例保持共有
    ；Ｂ部分土地面積650.54平方公尺分歸被告李永山、陳雨盛
    、陳泰成、黃美雅、黃峻強、王懿琬、陳素美、陳烱榮、陳
    皇伶、陳慧敏、陳慧雅、陳慧蘭、盛沈碧玉、巨信地產顧問
    股份有限公司取得，並依應有部分比例保持共有。被告陳雨
    盛、陳泰成、黃美雅、黃峻強、王懿琬、陳素美、陳烱榮、
    陳皇伶、陳慧敏、陳慧雅、陳慧蘭、盛沈碧玉、巨信地產顧
    問股份有限公司等13人未到庭為本案之言詞辯論，且渠等13
    人於本院審理中出賣系爭土地應有部分予尚合力建設有限公
    司，於民國109年6月3日辦畢所有權移轉登記，經原告於109
    年7月29日撤回對被告陳雨盛、陳泰成、黃美雅、黃峻強、
    王懿琬、陳素美、陳烱榮、陳皇伶、陳慧敏、陳慧雅、陳慧
    蘭、盛沈碧玉、巨信地產顧問股份有限公司等13人之起訴，
    並追加尚合力建設有限公司為被告(見本院卷第77-79頁），
    依上開說明，原告對於被告陳雨盛、陳泰成、黃美雅、黃峻
    強、王懿琬、陳素美、陳烱榮、陳皇伶、陳慧敏、陳慧雅、
    陳慧蘭、盛沈碧玉、巨信地產顧問股份有限公司已生撤回起
    訴之效力；另原告追加尚合力建設有限公司為被告，因分割
    共有物之訴訟標的對於數人必須合一確定，是原告所為追加
    ，應予准許。原告復依臺南市新化地政事務所複丈日期109
    年11月2日土地複丈成果圖（下稱附圖）更正分割方法，並
    聲明如後述（見本院卷第341頁），原告未變更訴訟標的，
    僅更正事實上之陳述，非為訴之變更，符合上開規定，程序
    上亦應予准許。
  ㈢按當事人得於訴訟係屬中，將訴訟告知因自己敗訴而有法律
    上利害關係之第三人。就兩造之訴訟有法律上利害關係之第
    三人，為輔助一造起見，於該訴訟繫屬中，得為參加，民事
    訴訟法第65條第1項、第58條第1項分別定有明文。該規定所
    稱「有法律上利害關係之第三人」，係指第三人在私法或公
    法上之法律關係或權利義務，將因其所輔助之當事人受敗訴
    判決有致其直接或間接影響之不利益，倘該當事人獲勝訴判
    決，即可免受不利益之情形而言，且不問其敗訴判決之內容
    為主文之諭示或理由之判斷，祇需其有致該第三人受不利益
    之影響者，均應認其有輔助參加訴訟之利益而涵攝在內，以
    避免裁判歧異及紛爭擴大或顯在化（最高法院99年度台抗字
    第191號裁定意旨參照）。查，原告陳翰民於109年間以其所
    有系爭土地之應有部分120分之18設定擔保債權總金額新臺
    幣(下同)400萬元最高限額抵押權予林瑞香；被告陳寶山於8
    6年間以其所有系爭土地之應有部分120分之27設定擔保債權
    總金額本金最高限額500萬元抵押權予第一商業銀行股份有
    限公司(下稱第一銀行)；被告陳景賢、陳怡靜於108年間以
    其所有系爭土地應有部分24分之2設定擔保債權總金額350萬
    元最高限額抵押權予陳玉美，有系爭土地登記謄本可參(見
    本院109年度新調字第123號卷第139頁)，經本院依原告聲請
    對林瑞香、第一銀行、陳玉美訴訟告知（見上開同卷第191-
    193頁)，僅第一銀行於109年7月1日具狀聲明參加訴訟(見上
    開同卷第207頁)，依上開規定，爰列第一銀行為被告陳寶山
    之參加人。
二、原告起訴主張：系爭土地為兩造所共有，應有部分如附表所
    示。兩造並無不分割之協議，亦無因物之使用目的不能分割
    之情形，然系爭土地原共有人黃美雅、黃峻強欲依土地法第
    34條之1規定出賣系爭土地予他人，足見兩造無法達成分割
    協議。系爭土地西南側自始即由原告祖先所占有使用，目前
    有原告陳玉川所有興建之鐵皮屋一間及鋪設水泥地，鐵皮屋
    後方有原告祖先興建之古厝遺跡，目前僅存部分牆垣；系爭
    土地東北側有無人居住之三合院(門牌號碼臺南市○○區○○里○
    ○00號)及水泥磚造平房、磚造廢棄禽舍；系爭土地南側臨約
    3至4米寬之既成巷道。爰依民法第823條第1項、第824條第2
    項之規定，請求依附圖即臺南市新化地政事務所109年11月2
    7日所測字第1090108905號函附複丈成果圖所示方案判決分
    割等語。並聲明：如主文第1項所示。
三、被告則以：
  ㈠被告李永山經合法通知，未於言詞辯論期日到庭，亦未提出
    書狀作何聲明或陳述。
  ㈡被告陳寶山、陳景賢、陳怡靜、王錦雪雖未於言詞辯論期日
    到場，惟以書狀表示：系爭土地分割後願與原告保持共有，
    且同意原告所提分割方案等語。
  ㈢被告尚合力建設有限公司：同意如附圖所示之分割方案等語
    。
  ㈣參加人第一銀行：應由法院依最佳方案分割等語。
四、本院判斷之理由：
  ㈠按各共有人，除法令另有規定外，得隨時請求分割共有物。
    但因物之使用目的不能分割或契約訂有不分割之期限者，不
    在此限，民法第823條第1項定有明文。查，系爭土地為兩造
    所共有，面積為2,250平方公尺、使用分區為鄉村區、使用
    地類別為乙種建築用地，應有部分如附表所示，有土地登記
    第三類謄本存卷可查（見本院卷第153-159頁）。又系爭土
    地並無不能分割之情事，兩造亦未定有不分割之約定，且無
    因物之使用目的不能分割之情形，兩造間無法以協議分割之
    方式分割系爭土地，揆諸前開規定，原告訴請分割系爭土地
    ，自屬有據。
  ㈡次按共有物之分割，依共有人協議之方法行之；分割之方法
    不能協議決定，法院得因任何共有人之請求，命為以原物分
    配於各共有人，民法第823條第1項、第824條第1項、第2項
    第1款前段分別定有明文。而以原物為分配時，因共有人之
    利益或其他必要情形，得就共有物之一部分仍維持共有，亦
    為民法第824條第4項所明定，該項共有，應包括由原共有人
    全體或部分共有人維持共有之2種情形，此觀立法理由至明
    。再按分割共有物，以消滅共有關係為目的，法院裁判分割
    共有土地時，除因該土地內部分土地之使用目的不能分割（
    如為道路）或部分共有人仍願維持其共有關係，應就該部分
    土地不予分割或准該部分共有人成立新共有關係外，應將土
    地分配於各共有人單獨所有；法院定共有物分割之方法，固
    可由法院自由裁量，惟仍應斟酌共有人之意願、利害關係及
    分得部分所得利用之價值，定一適當公平之方法以為分割；
    即除公平原則外，亦應依共有物之性質，斟酌其分割後之經
    濟效用，而為適當之分配（最高法院92年度台上字第1534號
    、89年度台上字第724號、81年度台上字第16號判決意旨參
    照）。故法院為裁判分割前，應顧及公平、當事人之聲明、
    應有部分之比例與實際是否相當、共有物之客觀情狀、性質
    、價格與經濟價值、共有利益、各共有人之主觀因素與使用
    現狀、利害關係等因素而為綜合判斷。
  ㈢經查，系爭土地南側沿鄰地即同段293地號、292地號、291地
    號土地邊側有一條約2.5米至4米寬通道，往西可通往牛庄，
    往東可通往光文路。系爭土地南側有原告陳翰民所興建Ｈ型
    鋼建物平房，另有工寮，現放置雜物；Ｈ型鋼建物平房後面
    有磚造平房及樹林，磚造平房已殘破不堪無法居住使用，現
    亦無人居住等情，此經本院到場勘驗屬實，並製有勘驗筆錄
    、現場簡圖及照片在卷可參（見本院卷第263-283頁)。又原
    告主張之分割方案，業據本院囑託地政機關測量在案，此有
    附圖即臺南市新化地政事務所複丈日期109年11月2日土地複
    丈成果圖在卷足考（見本院卷第289頁）。依附圖所示之分
    割方案，各共有人分得之土地，地形完整，且大致按其現有
    使用狀況分割，並顧及全體共有人之意願，且依原告、被告
    陳寶山、陳景賢、陳怡靜、王錦雪陳明其等於分割後願就分
    得之土地維持共有(見本院卷第179-185頁)；被告尚合力建
    設有限公司亦到庭表示同意附圖所示之分割方案
　　 (見本院卷第342頁）。是本院審酌系爭土地之地形、面積
    、兩造應有部分比例所占之面積、分割後之經濟效益與其等
    各自之意願、各人分得部分尚稱方正完整，並兼顧各共有人
    分得部分可充分利用等一切情狀，認如附圖所示方案分割，
    符合系爭土地分割之整體效益及共有人全體之利益，應屬妥
    適公允之分割方法。
  ㈢再按共有人自共有物分割之效力發生時起，取得分得部分之
    所有權；應有部分有抵押權或質權者，其權利不因共有物之
    分割而受影響。但有下列情形之一者，其權利移存於抵押人
    或出質人所分得之部分：權利人同意分割。權利人已參加
    共有物分割訴訟。權利人經共有人告知訴訟而未參加，民
    法第824條之1第1、2項規定甚明。是關於抵押權移存於抵押
    人所分得部分，祇要符合民法第824條之1第2項但書各款規
    定，應屬法律規定之法定效果，無庸當事人為任何聲明，縱
    有聲明，法院亦無庸於判決主文內諭知，僅於判決理由中說
    明已足。查，被告陳寶山於86年7月22日以其所有系爭土地
    應有部分120分之27設定登記擔保債權總金額本金最高限額5
    00萬元抵押權予第一銀行；被告陳景賢、陳怡靜於108年12
    月23日以其所有系爭土地應有部分24分之2設定登記擔保債
    權總金額350萬元最高限額抵押權予陳玉美；原告陳翰民於1
    09年1月6日以其所有系爭土地應有部分120分之18設定登記
    擔保債權總金額400萬元最高限額抵押權予林瑞香，此有系
    爭土地查詢資料在卷可按(見本院卷第199-200頁)；而抵押
    權人陳玉美、林瑞香經本院告知訴訟，均未聲明參加訴訟，
    亦未到場表示任何意見；另抵押權人第一銀行則到庭表明由
    法院依最佳方案判決分割等語(見本院卷第342頁)，是依上
    開說明，抵押權人第一銀行、陳玉美、林瑞香於系爭土地分
    割後， 其抵押權應分別轉載於抵押義務人即被告陳寶山、
    陳景賢及陳怡靜、原告所分得如附圖所示編號Ａ之土地上，
    併此敘明。
五、綜上所述，系爭土地依其使用目的並非不能分割，共有人間
    亦無不能分割之約定，然迄今未能協議分割，原告本於共有
    人之地位，提起本件訴訟訴請裁判分割，即屬正當。本院審
    酌系爭土地之現有使用狀況、位置、兩造分割之利益及意願
    等一切情狀後，認將系爭土地依附圖所示之方案予以分割，
    應較符合土地分割之經濟效用及共有人全體之利益，堪屬適
    當、公允之分割方案，爰判決分割如主文第1項所示。
六、末按因共有物分割、經界或其他性質上類似之事件涉訟，由
    敗訴當事人負擔訴訟費用顯失公平者，法院得酌量情形，命
    勝訴之當事人負擔其一部，民事訴訟法第80條之1定有明文
    。查分割共有物事件本質上並無訟爭性，乃由法院斟酌何種
    分割方案較能增進共有物之經濟效益而為裁定，本件系爭土
    地分割方法係本院考量全體共有人利益，認以附圖所示之分
    割方案予以分割，應屬適當，可見兩造均同受其利，若全由
    被告負擔訴訟費用則顯失公平，爰依前揭規定，就訴訟費用
    12,420元(即第一審裁判費10,020元、測量費2,400元)命由
    兩造依主文第2項所示比例負擔。
七、據上論結，原告之訴有理由，判決如主文。。
中　　華　　民　　國　　110 　年　　1 　　月　　21　　日
                  民事第五庭    法  官　張桂美
以上正本係照原本作成。
如對本判決上訴，須於判決送達後20日內向本院提出上訴狀。
如委任律師提起上訴者，應一併繳納上訴審裁判費。　　
中　　華　　民　　國　　110 　年　　1 　　月　　21　　日
                                書記官  蘇冠杰　　　　　
附表： 臺南市○○區○○○段○○段00000地號土地 面積：1,201平方公尺 使用分區：鄉村區 使用地類別：乙種建築用地   編號 共有人 權利範圍(即應負擔之訴訟費用比例) 1 陳玉川 240分之17 2 陳翰民 240分之19 3 陳寶山 120分之27 4 陳景賢 24分之1 5 陳怡靜 600分之23 6 王錦雪 600分之2 7 李永山 30分之1 8 尚合力建設有限公司 120分之61